【裁判字號】    98,上更(二),23
【裁判日期】    980707
【裁判案由】    貪污治罪條例等
【裁判全文】
臺灣高等法院刑事判決              98年度上更(二)字第23號
上  訴  人
即  被  告  甲○○
選任辯護人  朱子慶律師
            李慧珠律師
            郭瑋萍律師
上  訴  人
即  被  告  丙○○
選任辯護人  紀亙彥律師
上列上訴人等因貪污治罪條例等案件，不服臺灣臺北地方法院92
年度訴字第444號，中華民國95年1月25日第一審判決（起訴案號
：臺灣臺北地方法院檢察署90年度偵字第5062號、92年度偵字第
3561號），提起上訴，本院判決後，經最高法院第二次發回審理
，本院更為判決如下：
    主  文
原判決關於甲○○、丙○○部分均撤銷。
甲○○依據法令從事公務之人員，利用職務上之機會詐取財物，
處有期徒刑捌年，褫奪公權伍年，所得財物新台幣陸拾貳萬玖仟
參佰肆拾元應予追繳，發還被害人億東營造股份有限公司，如全
部或一部無法追繳時，以其財產抵償之。如附表所示之物均沒收
。
丙○○共同依據法令從事公務之人員，對於主管之事務，直接圖
私人之不法利益，處有期徒刑伍年陸月，褫奪公權伍年。如附表
所示之物均沒收。
    事  實
一、甲○○於民國（下同）86、87年間係台北市政府工務局建築
    管理處（下稱建管處）施工科工程員，負責台北市信義區及
    內湖區有關建照工程施工期間之行政管理（其於86年間負責
    信義區業務，自87年1月間起負責內湖區業務），包括工程
    開工前施工計畫及棄土計畫等各項書面資料之審核；丙○○
    原係桃園縣政府工務局建築管理課（下稱建管課）技佐，負
    責審核桃園縣中壢、龍潭、平鎮、楊梅、新屋等鄉鎮市之建
    築執照及使用執照申請及一般行政公文之處理，均為依據法
    令從事公務之人員；壬○○則係址設台北縣三重市○○○路
    221巷14號1樓（實際營業地址為台北市○○路○段33號9樓）
    ，佳煒工程股份有限公司（下稱佳煒公司）之實際負責人（
    登記負責人為其父李雲龍），該公司以承攬工程土方開挖為
    主要業務。緣於86年底，坤福營造股份有限公司（下稱坤福
    公司）承攬位於台北市○○區○○路之中國石油股份有限公
    司（下稱中油公司）辦公大樓新建工程（建照號碼：北市86
    建字第288號），將其中土方開挖工程以新台幣（下同）972
    3萬2400元 (含棄土證明費2512萬7200元)轉包予佳煒公司，
    因依規定土方開挖工程需先取得棄土同意書（俗稱棄土證明
    或土尾證明），經報主管機關審查後方可開工。中油公司新
    建工程組長戴達人 (已於89年2月25日歿，未據起訴）乃向
    壬○○表示其有辦法弄到棄土同意書，壬○○為早日取得棄
    土同意書，以利開工，即透過戴達人認識甲○○，請甲○○
    協助取得棄土同意書。另甲○○之友人丁○○為台揚建設有
    限公司（下稱台揚公司）負責人，於86年底將位於台北市○○區○○路五小段255、256地號上之新建工程（建照號碼：
    北市86建字第445號）發包予億東營造股份有限公司（下稱
    億東公司）承攬建造，該工程亦有3500立方公尺土方需處理
    ，億東公司亦透過丁○○委託甲○○代為取得棄土同意書。
    經甲○○同意後，戴達人、壬○○透過管道商得丙○○同意
    ，在桃園縣政府內居中策應。
二、甲○○為對於其上開主管之事務，明知棄土同意證明書應由
    合法設置之棄土場開具，竟違背上開法令，與壬○○（因行
    使偽造公文書經本院上訴審判處有期徒刑確定）、戴達人，
    共同基於直接圖佳煒公司不法利益之犯意聯絡，由甲○○、
    壬○○、戴達人共同基於偽造公文書，進而行使之概括犯意
    聯絡，自87年1月初起，共謀以偽造軍方公文之方式取得棄
    土同意書，由對於公文流程及製作熟稔之甲○○指導，推由
    壬○○、戴達人負責偽造陸軍步兵第269師司令部公文，因
    甲○○自87年1月下旬起負責內湖區業務，北市86建字第288
    號建照（信義區）之棄土工程非其承辦，乃授意壬○○、戴
    達人於偽造之公文中，將北市86建字第445號建照號碼（內
    湖區）排列於前，使該公文得以利用後案併前案之方式，一
    併由甲○○辦理，渠等先後行使偽造公文書圖利佳煒公司之
    行為如下：
  (一)壬○○、戴達人於87年1月初某日在不詳地點，偽造陸軍步
    兵第269師司令部87年1月7日87城彪字第025號函（下稱1號
    函），受文者為「台北市政府工務局」，內容略為：「本部
    楊梅靶場興建工程需填土方198622立方米乙案，將同意由山
    洋工程公司提供貴局所核86建字第445號3500立方米，及86
    建字第288號189822立方米棄土」云云，並將事先委由不知
    情成年刻印業者所偽刻「陸軍二二四四部隊長」之印章蓋用
    其上，表示該公文業經陸軍二二四四部隊長決行核發（以下
    以陸軍步兵第269師司令部名義所發之公文偽造方式均相同
    ），壬○○慮及需有信箱號碼充作陸軍步兵第269師司令部
    之聯絡信箱，以利日後冒用陸軍步兵第269 師司令部之名義
    時收取回函使用，遂於同年1 月13日前往楊梅郵局申請租用
    楊梅郵政1之39號信箱，並將上開偽造之1號函寄至台北市政
    府工務局，台北市政府工務局當時承辦人員寅○○接獲上開
    1 號函後，即於87年2月5日以北市工建字第8730346000號函
    覆陸軍步兵第269師司令部，表示依據台北市政府86年6月25
    日府工建字第8604700600號函所示，台北市政府之建照工程
    棄土方申報棄置於其他縣市轄內者，應依「營建廢棄土處理
    方案」規定，向棄土所在地之主管建築機關申報審核棄土地
    點是否為適法地點後，始得併同施工計畫向台北市政府工務
    局建管處申報開工，惟因發函之信箱號碼記載為楊梅郵政 1
    之39號信箱，故陸軍步兵第269 師司令部並未接獲該公文，
    而由壬○○自行前往其承租之信箱領取（以下受文者為陸軍
    步兵第269師司令部之情形均相同）。
  (二)壬○○、戴達人復於同年2月初某日，在不詳地點偽造陸軍
    步兵第269師司令部87年2月2日87城彪字第068號函（下稱2
    號函），受文者為「桃園縣政府工務局」，內容略為：「本
    部同意由北市府所核86建字第445號3500立方米及86建字第
    288號建照執照189822立方米，本部將自行依規辦理，並會
    貴局週知」云云，並將該偽造之2號函寄至桃園縣政府工務
    局以示業已知會該局；又於同年2月中旬某日，在不詳地點
    偽造陸軍步兵第269師司令部87年2月19日87城彪字第088號
    函（下稱3號函）覆台北市政府工務局上開86年6月25日府工
    建字第8604700600號函，內容略為：「關於本部主辦之楊梅
    靶場工程所需回填土方... 經本部同意取自貴府（工務局）
    核發之86建字第445號建照工程（3500立方米）及86建字第
    288號建照工程（189822立方米）剩餘土方回填，且已函告
    桃園縣政府將由本部自行依規定辦理在案，不違反相關法令
    」云云，甲○○接獲上開3號函後，於87年2月27日以北市工
    建施字第8762325000號函向桃園縣政府查詢，承辦人丙○○
    接獲該函後，於擬稿函覆時表示若楊梅靶場需土方，須依棄
    土場設置辦法申請，惟經桃園縣政府工務局建管課課長子○○予以修改並明確答覆「未便同意」，且逕代桃園縣縣長決
    行，於87年3月10日以87府工建字第38496號函覆台北市政府
    工務局建管處，告知就本件回填棄土案未便同意之立場。壬○○、戴達人收受該函後，乃透過管道向桃園縣政府工務局
    主管人員請託，輾轉獲得丙○○同意後，另於87年3月間某
    日，在不詳地點偽造陸軍步兵第269師司令部87年3月10日87
    城彪字第0168號函（下稱4號函），受文者為「桃園縣政府
    工務局」，主旨為：「本部主辦之楊梅靶場工程因屬國軍特
    殊工程之案件，並非棄土場，該工程所需之材料，本部將自
    依規定取得。自免依棄土設置辦法再予申請，請查照」云云
    ，丙○○接獲上開4號函後，於87年3月27日以桃縣工建（戍
    ）字第2740號函覆，函文說明表示：「貴部楊梅靶場工程因
    屬國軍特殊工程案件，且未向本府申請任何雜項建照，其靶
    場工程所需材料，請依有關規定自行核處」等語。即同意陸
    軍步兵第269師司令部該楊梅靶場回填土方免依棄土設置辦
    法申請，同時表示外縣市之廢棄土嚴禁進入桃園縣傾倒之旨
    。
  (三)壬○○、戴達人收受該函後，認該函所附但書仍不符台北市
    政府規定，乃再度於87年4月間，在不詳地點偽造陸軍步兵
    第269師司令部87年4月7日（87）城彪字第0657號函（下稱5
    號函），受文者為「桃園縣政府工務局」，主旨係請桃園縣
    政府就本件回填土方案同意備查，並於87年4月10日由戴達
    人或其指派之人冒用壬○○名義，持上開偽造之5號函至桃
    園縣政府收發室收文後轉交予丙○○，丙○○明知上開5 號
    函係偽造之公文書，且禁止外縣市廢棄土進入桃園縣境內係
    桃園縣政府之既定行政政策，如再以擬稿呈核之方式，未表
    明「外縣市廢棄土嚴禁進入桃園縣傾倒」之旨，勢必無法通
    過層層核稿，明知行使偽造公文書為違背法令之行為，竟與
    甲○○、壬○○、戴達人共同基於圖佳煒公司不法利益及行
    使偽造公文書之犯意聯絡，由丙○○於87年4月間某日，在
    桃園縣政府工務局內，製作桃園縣政府工務局87年4月18 日
    桃縣工建（戍）字第3885號函（下稱桃園縣政府工務局3885
    號函），正本行文「陸軍步兵第269師司令部」，副本行文
    該局建管課，並於下方特別註明（峰），表示該案係丙○○
    承辦，主旨為：「貴部主辦之楊梅靶場工程所需土方填築材
    料，經貴單位同意自行依規定取自北市86建字第445號建照
    工程（3500立方米）及86建字第288號建照（1898 22 立方
    米）剩餘土方作為工程填築材料報府備查乙案。請貴部自行
    核處」云云，再於其上盜蓋「局長癸○○」及「桃園縣政府
    工務局校對之章（3）」之印章，隨後未經正常發文程序即
    逕將上開3885號函正本交予戴達人，或其指派之人轉交壬○○。戴達人、壬○○二人於取得上開偽造之桃園縣政府工務
    局3885號函後，再度於87年4月間某日，在不詳地點偽造陸
    軍步兵第269師司令部87年4月21日87城彪字第0856號函（下
    稱6號函），受文者為「台北市政府工務局」，主旨為「本
    部興建之楊梅靶場工程所需土方資源材料，業經桃園縣政府
    同意自行依規定核處，惠請協助配合取得，請查照」云云，
    並隨文檢送上開偽造之桃園縣政府工務局3885號函持以行使
    ，足生損害於桃園縣政府工務局對於公文管理之正確性。甲○○接獲上開偽造之6號函後，明知該公文係偽造，仍於87
    年5月8日以北市工建字第873085 6700號函行文陸軍步兵第
    269師司令部，內容係表示楊梅靶場新建工程所需回填土方
    ，既經報請桃園縣政府工務局自行核處，該局同意將建照號
    碼北市86建字第445號及86建字第288號地下室土方工程作為
    楊梅靶場工程所需之填築材料，壬○○親自前往其承租之信
    箱領取上開公函後，即持向台北市政府工務局提出開工申請
    獲准，獲得依不實之棄土證明，順利開挖之不法利益。之後
    再將所挖取之19萬8622立方米之廢土，由余國雄等司機隨意
    丟棄台北萬芳交流道附近等不特定地點。
  (四)嗣該土方開挖工程結束後，壬○○、戴達人復於87年10月間
    某日，在不詳地點偽造陸軍步兵第269師司令部87年10月15
    日87城彪字第2179號函，主旨為：「有關本部楊梅靶場新建
    工程取自貴市86建字第445號建照工程地下室土方（3500立
    方公尺）作為填築材料部分業於87.7.19至87.9.26填築完成
    ，另86建字第288號建照工程，目前尚在回填中。請查照」
    云云，又於87年11月間某日，在不詳地點偽造陸軍步兵第26
    9師司令部87年11月20日87城彪字第2788號函，主旨為：「
    有關本部楊梅靶場新建工程取自貴市86建字第445號建照工
    程地下室土方（3500立方公尺）作為填築材料部分填築日期
    更正為87.7.6至87.7.21填築完成，請查照」云云，將上開
    445號建照工程地下室土方已挖掘填築完畢一情，函請台北
    市政府備查，另於88年6月間某日，在不詳地點偽造陸軍步
    兵第269師司令部88年6月8日88城彪字第3168號函，正本行
    文台北市政府建管處，主旨為「有關本部楊梅靶場新建工程
    取自貴市86建字第288號建照工程地下室土方（189822立方
    公尺）作為填築材料部分業於87.7.19至88.5.6填築完成。
    請查照」云云，將上開288號建照工程地下室土方已挖掘填
    築完畢一情函請台北市政府備查，佳煒公司因而獲得免支付
    棄土證明費用2512萬7200元之不法利益，而得順利向坤福公
    司請領9,723萬2,400元之工程款，均足生損害於陸軍步兵第
    269師司令部對於公文管理之正確性。
三、又台揚公司於86年底取得於台北市○○區○○路5小段255、
    256地號上之新建工程（建照號碼：北市86建字第445號）之
    建築執照後，由億東公司承攬建造，故億東公司應負責覓得
    合法之棄土地點，因台揚公司負責人丁○○與甲○○熟識，
    得知甲○○係台北市政府工務局建管處施工科工程員，負責
    有關建照工程施工期間之行政管理，遂主動與甲○○聯繫，
    希望甲○○勿就本案施工管理予以刁難，甲○○即向丁○○
    提及須注意應取得棄土同意書，並利用其承辦前開中油公司
    辦公大樓新建工程案之職務上機會，認本案可併同前案以偽
    造公文書方式取得棄土同意書，意圖為自己不法之所有，向
    丁○○佯稱，可代為覓得合法之棄土同意書，經丁○○同意
    後，向丁○○抄寫建照號碼，再基於行使偽造公文書之犯意
    ，自87年1月初起，在偽造之上開陸軍269師司令部公函中，
    均列入北市86建字第445號建照工程，另丁○○則轉知億東
    公司已代為覓妥合法棄土證明之管道。嗣甲○○順利以上開
    台北市政府工務局87年5月8日以北市工建字第8730856700號
    函行文陸軍步兵第269師司令部（實際上由壬○○領取），
    旨稱該局同意將建照號碼北市86建字第445號及86建字第288
    號地下室土方工程，作為楊梅靶場工程所需之填築材料後，
    即於87年5月間向丁○○表示已取得合法之棄土證明書，億
    東公司可檢附棄土計畫申報開工，惟應填寫棄土地點之部分
    則暫時留白，並以須支付棄土證明費用為由，透過丁○○向
    億東公司索取62萬9340元，致億東公司誤認甲○○確已代為
    取得合法棄土同意書而陷於錯誤，於87年5月間某日，由丁○○將款項以現金交付甲○○後，與億東公司之工地主任戊○○，前往台北市政府工務局申報開工，棄土地點部分則依
    據甲○○之指示暫時留白，數日後再通知戊○○至台北市政
    府工務局，在上開空白處填寫「楊梅靶場」，嗣億東公司向
    台揚公司請領工程款時，將台揚公司代付之上開棄土證明費
    用予以扣除，致億東公司受有財產上之損害。
四、89年初，佳煒公司再度承包坤福公司所承攬台北市士林區台
    灣科學教育館新館新建工程（建照號碼：北市88建字第 206
    號）之土方開挖工程，土方量高達28萬7100立方米，壬○○
    竟故計重施，承前行使偽造公文書之概括犯意，於89年2 月
    間，在不詳地點偽造陸軍步兵第269師司令部89年2月24日89
    城彪字第10016880號函（下稱7 號函），正本行文台北市政
    府工務局建管處，內容略為：「貴市88建字第206 號建照工
    程（287100立方米）之地下室土方，經本部查核同意，作為
    本工程填築材料，惠請協助取得」云云，並在其上偽蓋「陸
    軍二二四四部隊長」之印章，表示該公文業經陸軍二二四四
    部隊長決行核發，台北市政府工務局建管處施工管理科工程
    員丑○○接獲上開偽造之7號函後，即參酌北市86建字第445
    號及288 號兩案業經核准之情形，就本案簽奉工務局局長核
    准，同意陸軍步兵第269師司令部續取北市88建字第206號建
    照工程剩餘土方作為興建楊梅靶場工程填築材料，惟丑○○
    欲發函至陸軍步兵第269 師司令部時，因缺信箱號碼遭台北
    市政府秘書室退件，丑○○即撥電話至陸軍總司令部，再轉
    接陸軍步兵第269師司令部，丑○○向陸軍步兵第269師司令
    部接電話人員告知上情並查詢信箱號碼時，經該司令部人員
    表示該單位並無楊梅靶場興建工程，而7 號函上所載師長姓
    名及部隊番號均屬錯誤，丑○○發覺情況有異，再主動發函
    詢問陸軍作戰司令部，上開以陸軍步兵第269師司令部名義
    所發公文之真偽，經陸軍總司令部函覆均非真實，丑○○即
    呈報台北市政府政風處，經該處轉請法務部調查局台北市調
    查處循線調查始查悉上情。
五、案經法務部調查局台北市調查處移送台灣台北地方法院檢察
    署檢察官偵查起訴。
    理  由
壹、證據能力部分：
一、被告甲○○主張，證人壬○○於調查局、偵查中關於甲○○
    之證述，沒有證據能力。被告丙○○主張，證人於調查局之
    證述為審判外陳述、於偵查中之證述未經交互詰問，均無證
    據能力（見本院卷第51頁背面）。惟查：
  (一)證人即共同被告壬○○於偵查中以被告身分所為供述，雖未
    經具結，且未經被告二人為交互詰問，惟核無顯不可信之情
    況，且於原審、本院更一審審理時業以證人身分作證，接受
    被告及檢、辯之交互詰問，依最高法院所著96年度台上字第
    3527號判決意旨所示，對被告之對質詰問權及真實發現等在
    憲法上之基本訴訟權均已保障，可認證人壬○○於偵訊之供
    述，依刑事訴訟法第159條之1第1項規定，對被告二人有證
    據能力。再證人壬○○於92年1月27日調查局之證述，雖與
    其於偵查中所供大致相同，惟就細節部分有更詳細之證述，
    顯見其於調查局之證述有可信之特別情況，此部分為證明被
    告犯罪事實所必要，依刑事訴訟法第159條之1第2項，應有
    證據能力。至渠於調查局之其餘證述，既未經本判決引用，
    其證據能力之有無，毋庸論擬（最高法院本次發回意旨(四)）
    。
  (二)查其餘與被告丙○○有關之證人，本判決所引用者均係證人
    於審理中所為之陳述，就證人於調查局、偵查中之證述有無
    證據能力，自無庸論擬。
二、檢察官補充理由書所列桃園縣政府送繕簿（編號20）及桃園
    縣政府工務局87年4月收文掛號登記簿（編號21）等件，均
    屬公務員職務上製作之紀錄文書或證明文書，且無顯不可信
    之情況，依刑事訴訟法第159條之4第1款規定，亦具有證據
    能力。又桃園縣政府工務局87年4月18日桃縣工建（戍）字
    第3885號函（編號30）係用以證明陳述者本身之存在（形式
    上之真正），而非證明該供述內容之真實性，故非傳聞證據
    ，無傳聞法則之適用，自得採為證據。
三、被告丙○○於89年11月23日接受台北市調查處測謊結果，就
    1、其與佳煒公司無往來；2、其未偽造系爭之3885號公文。
    經測試結果呈情緒波動之反應，研判有說謊，有鑑定通知書
    乙紙在卷可稽 (90年度偵字第5062號卷，以下簡稱偵一卷，
    第118頁)。惟該鑑定僅有鑑定結果乙紙附卷，並無鑑定過程
    之詳細資料，無法據以審酌鑑定過程是否嚴謹，問題設計是
    否適當，儀器判讀是否正確等，難認具有形式證據力。
四、未按被告以外之人於審判外之言詞或書面陳述，除法律有規
    定者外，不得作為證據；又被告以外之人於審判外之陳述，
    雖不符合同法第159條之1至第159條之4之規定，但經當事人
    於審判程序同意作為證據，法院審酌該言詞陳述或書面陳述
    作成時之情況，認為適當者，亦得為證據。當事人、代理人
    或辯護人於法院調查證據時，知有第159條第1項不得為證據
    之情形，而未於言詞辯論終結前聲明異議者，視為有前項之
    同意，刑事訴訟法第159條第1項及第159條之5分別定有明文
    。查本判決下列所引用之各該被告以外之人於審判外之陳述
    （包含書面陳述），雖屬傳聞證據，除上開經本院審酌之部
    分外，其餘部分當事人於原審迄本院審理中均表示同意作為
    證據方法而不予爭執，且迄至言詞辯論終結前亦未再聲明異
    議，本院審酌上開證據資料製作時之情況，尚無違法不當及
    證明力明顯過低之瑕疵，亦認為以之作為證據應屬適當，故
    揆諸前開規定，爰逕依刑事訴訟法第159條之5規定，認前揭
    證據資料均有證據能力，先予敘明。至證明被告犯罪事實之
    非供述證據，查無違反法定程序取得之情，依同法第158條
    之4規定反面解釋，亦具證據能力。
貳、實體方面：
一、訊據被告甲○○、丙○○矢口否認有何違反貪污治罪條例及
    行使偽造公文書犯行，被告甲○○辯稱：軍方楊梅靶場之公
    文，我也不知道是偽造的，二建號均由我辦理僅係巧合，在
    偵查中檢察官查過我的帳戶並沒有此部分資金往來，軍方26
    9師的公文都是經過收發室來的，接辦期間，都有向桃園縣
    政府函查，起訴書中認定的便條紙，內容是協調戴達人來陳
    情的，並不是指示中油戴達人偽造，我並沒有教他，依照桃
    園縣政府的同意函，我才去簽、呈、判給各長官，沒有共謀
    偽造，也沒有圖利，也沒有拿到任何金錢。證人壬○○所證
    係為自身減刑機會所杜譔誣攀，不足採信。我未收取62 萬
    9340元，應是丁○○假棄土費用之名苛扣億東公司云云。被
    告丙○○辯稱：桃園縣工務局局長癸○○的校對章、印章不
    是我蓋的，我經手承辦而已，我只針對公文擬稿而已，擬稿
    以後呈給上面判行，不認識壬○○，不可能將公文直接交給
    他，3885號函不是我製作的，不知道何人所作。；辯護人辯
    以：依壬○○、庚○○之證詞，不能證明被告丙○○有收到
    偽造之5號公文，被告丙○○有無簽辦3885號公文，欠缺原
    簽稿以資證明，卷存影本與原本是否相符，無從認定，且該
    公文與當時桃園縣政府所發之其他公文格式不同，顯非被告
    丙○○所偽造云云。惟查：
  (一)被告甲○○於86、87年間係台北市政府建管處施工科工程員
    ，負責台北市信義區及內湖區有關建照工程施工期間之行政
    管理（其於86年間負責信義區業務，自87年1月間起負責內
    湖區業務），包括工程開工前施工計畫及棄土計畫等各項書
    面資料之審核；被告丙○○係桃園縣政府工務局建管課技佐
    ，負責審核桃園縣中壢、龍潭、平鎮、楊梅、新屋等鄉鎮市
    之建築執照及使用執照申請及一般行政公文之處理，壬○○
    則係佳煒公司之實際負責人，戴達人則為中油公司新建工程
    組長，佳煒公司於86年底承包坤福公司所承攬中油公司位於
    信義區辦公大樓新建工程（建照號碼：北市86建字第288號
    ）其中之土方開挖工程，該工程有18萬9822立方公尺土方須
    處理，壬○○為取得棄土同意書，即透過戴達人認識被告甲○○，請被告甲○○協助取得棄土同意書，另被告甲○○之
    友人丁○○為台揚公司負責人，該公司於86年底將位於台北
    市○○區○○路5小段255、256地號上之新建工程（建照號
    碼：北市86建字第445號）發包予億東公司承攬建造，該工
    程亦有3500立方公尺土方須處理等情，業據被告2人供承不
    諱，並經證人即佳煒公司登記負責人李雲龍於調查局證述明
    確（見偵一卷第40、41頁），復有建築工程棄土計畫書申請
    備案報告表、建築工程棄土資料表、台北市建築工程棄土處
    理計畫、坤福公司與佳煒公司簽訂之中油辦公大樓建築工程
    土方工程合約書及戶籍資料查詢結果表各乙份附卷可稽（見
    偵一卷第138、139、142、156、253頁)，應堪信為真實。
  (二)被告甲○○共同偽造公文書並持以行使及圖利佳煒公司之認
    定（即犯罪事實二）：
  1.壬○○與戴達人自87年1月初至88年6月間某日，在不詳地點
    冒用陸軍步兵第269 師名義偽造上開第1至6號函各乙份，並
    在其上蓋用其偽造之「陸軍二二四四部隊長」印章後，行文
    台北市政府工務局及桃園縣政府工務局，虛構陸軍步兵第26
    9 師司令部楊梅靶場新建工程需回填土方，同意收取北市86
    建字第445號及288號建築工程之棄土等不實內容，且為方便
    日後收取回函，乃於87年1月13 日，由壬○○前往楊梅郵局
    申請租用楊梅郵政1之39 號信箱，作為收受回函之用。俟佳
    煒公司土方開挖工程結束後，壬○○復於87年10、11月間及
    88年6月間，再度以上述相同方式偽造陸軍步兵第269師司令
    部87年10月15日87城彪字第2179號、87年11月20日87城彪字
    第2788號及88年6月8日88城彪字第3168號函各乙份，函請台
    北市政府備查，惟實際上前開兩建築工程所挖掘之棄土均未
    傾倒於楊梅靶場之事實，業據壬○○於檢察官偵查中及原審
    審理中供承不諱，核與證人即楊梅郵局一支局局長何尚容、
    陸軍步兵第269 師參四科科長陳中流及大鋼牙公司實際負責
    人賴兩傳於調查局之證述相符（見偵一卷第75至77、286 頁
    ），並有上開以陸軍步兵第269 師名義偽造之第1至6號函、
    87年10月15日87城彪字第2179號、87年11月20日87城彪字第
    2788號及88年6月8日88城彪字第3168號函、專用信箱租用申
    請書、領取掛號郵件印鑑單、登記卡、台灣高等法院88年度
    上訴字第1866號及最高法院88年度台上字第7449號刑事判決
    各乙份在卷可按（見偵一卷第18、79、85、87、98、104 、
    133、175、180、292、436至441頁），復有扣案偽造之陸軍
    步兵第269 師司令部公文成品、半成品可資佐證（扣押物編
    號9），又壬○○以陸軍步兵第269 師司令部名義偽造之第5
    號函，雖未扣案，然依卷附桃園縣政府工務局3885號函觀之
    （偵一卷第103 頁），其主旨欄記載：「貴部主辦之楊梅靶
    場工程所需土方填築材料，經貴單位同意自行依規定取自北
    市建字第445號建照工程（3500立方米）及86建字第288號建
    照（189822立方米）剩餘土方作為工程填築材料報府備查乙
    案。請貴部自行核處，復請查照」云云、說明欄記載：「復
    貴部87年4月7日（87）城彪字第0657 號函（即5號函）」云
    云，即知壬○○與戴達人確有冒用陸軍步兵第269 師司令部
    名義偽造5號函，其內容係表示陸軍步兵第269師司令部請桃
    園縣政府就本件回填土方案同意備查之不實內容，並持向桃
    園縣政府行使甚明，壬○○之自白與事實相符，戴達人與壬○○、被告江陳忠間就偽造陸軍269師公文、圖利佳煒公司
    之行為，有犯意聯絡、行為分擔，應可認定。
  2.證人即同案被告壬○○於原審審理時結證稱：佳煒公司承包
    土方開挖工程的金額原先合約約定7000多萬元，後來中油公
    司的戴達人說有辦法取得棄土證明，因此坤福公司再簽第 2
    份合約，追加棄土證明費用2500多萬元，由戴達人與軍方聯
    絡再跟主管機關工務局取得聯繫，我只是配合去楊梅郵局租
    用信箱，公文的發送都是戴達人負責，我有陪他去過台北市
    政府工務局找甲○○，接洽有關棄土證明的事情，因為甲○○是承辦人，目的是一定要取得棄土證明，公文由戴達人負
    責擬，我與戴達人、甲○○在咖啡廳討論過偽造公文好幾次
    ，有時一起討論時甲○○會拿給我看，戴達人有拿偽造的 1
    號函給我看過，主旨將86建字第445號寫在86建字第288號前
    面，是因為甲○○說依照內部的不成文規定，公文內若有兩
    個建號的話，會統一由負責前面建號的人承辦等語（見原審
    卷三第13、14頁）。被告甲○○亦自承，86建字第445號及
    86 建字第288號建照工程均為其所承辦（見原審卷二第170
    頁），參酌台北市政府工務局於94年6月3日以北市工建字第
    0945 2644300號函覆原審稱：甲○○於83年11月至88年1月
    間任職於本局建築管理處施工管理科，據現存資料顯示85年
    6月間尚負責信義區業務，於87年1月間負責內湖區業務等語
    （見原審卷二第224頁），可知被告甲○○確實自87年1月間
    起負責內湖區業務，佐以上開1號函偽造之時間亦為87年1月
    間，斯時被告甲○○已由原信義區轉調為負責內湖區業務，
    而其仍能承辦前揭分屬內湖區及信義區業務之兩建築工程，
    顯見被告壬○○證稱，被告甲○○授意其於偽造之1號函中
    ，將86建字第445號建照號碼排列於前，使該公文得以後案
    併前案之方式統一由被告甲○○辦理等語非虛。上開1號函
    寄至台北市政府後，係由助理工程員寅○○承辦，並於87年
    2 月5日以北市工建字第8730346000號函覆陸軍步兵第269師
    司令部，表示依據台北市政府86年6月25日府工建字第86047
    00600號函所示，台北市政府之建照工程棄土方申報棄置於
    其他縣市轄內者，應依「營建廢棄土處理方案」規定，向棄
    土所在地之主管建築機關申報審核棄土地點是否為適法地點
    後，始得併同施工計畫向台北市政府工務局建管處申報開工
    ，有該函稿及函文在卷可稽（偵一卷第90頁至93頁），證人
    寅○○於原審亦證稱：我能確定該函是我發的，若同一公文
    有二個建案，有時會因為收發看到何者應在前面就發給寫在
    前面建案的承辦人辦等語（原審卷三第8頁至10頁），而上
    開1號偽造函 (偵一卷第79頁)主旨，確有標明八六建字第
    445號及八六建字第288號，被告甲○○當時承辦八六建字第
    288號，若非被告甲○○授意，戴達人、壬○○如何會將不
    相干之86建字第288號亦列入偽造之1號函公文內呢，足認被
    告甲○○確有參與偽造之情。至該文或係因收文人員不熟悉
    併案分文之不成文規定，或因戴達人等於1號函將445號排在
    288號之前，致將該函文分由寅○○承辦，此觀後續偽造之3
    號函、6號函均由被告甲○○承辦自明。是不能以1號函係由
    寅○○受理，即資為有利於被告之認定。又3號函雖表明：
    「已函告桃園縣政府」，然其文意僅係知會，並非已得桃園
    縣政府同意，與台北市政府之政策不符，被告甲○○自有再
    行向桃園縣政府查詢之必要，不能據此資為有利於被告甲○○之認定。
  3.又台北市調查處於89年7 月19日前往佳煒公司搜索扣得便條
    紙乙張（扣押物編號1），其上記載：「一陸軍步兵269師司
    令部興建之楊梅靶場工程急需土方填築材料，經洽商取自台
    北市86建字第445、288號建照工程地下室土方作為填築該靶
    場之工程材料。二為符合台北市建築工程土方去處須取得當
    地縣市政府同意之規定，該部乃函請駐地之桃園縣政府知照
    同意。三案經桃園縣政府87.3.27 函覆由該部自行核處，惟
    為維護桃園縣環境品質，外縣市之棄土嚴禁進入本縣傾倒。
    四又經87.3.30 該部以該工程所需土方資源材料，業經桃園
    縣政府同意自行核處，請台北市政府協助配合取得，並說明
    該部絕不收受廢棄土，以維護環境工程品質，其所收受之土
    方係為工程材料，非廢棄土。五本案經桃園縣政府同意該部
    自行核處。為向北市建照工程取得土方作為填築材料，且可
    替台北市建築工程解決土方之去處，惠請貴局同意辦理。」
    等字樣，與上開偽造之陸軍步兵第269 師公文內容大致相符
    ，且被告甲○○自承其中第一、二點為其書寫之筆跡，第三
    至五點為其與戴達人討論本案過程中，他人所書寫（見本院
    前審卷第155 頁），佐以證人壬○○於原審審理時結證稱：
    扣案之便條紙內容是甲○○寫的，要戴達人依照內容發文等
    語（見原審卷三第14頁背面），足徵上開便條紙係被告甲○○指導戴達人如何偽造公文時，自行或由旁人書寫而成，是
    被告甲○○確有參與上開偽造公文書之犯行甚明。被告甲○○雖辯稱：這張便條是在87年3 月30日和戴達人在爭執中寫
    的，他認為桃園已經准他了，但是我認為不准，如果我和他
    有共謀，我就准了嘛！何必要和他爭執，科長知道，就要他
    來陳情等語（本院上訴審卷第161頁反面）。惟證人即當時
    工務局科長己○○到庭證稱：當時常常有人來爭吵，我沒有
    辦法確定是否這個案子，他們是可以陳情，然後我們會簽上
    去，讓上面來處理等語（本院上訴審卷第114頁反面），不
    能證明被告當時與戴達人確有爭執，且依常情，公務員與民
    眾爭執，口頭溝通協調即可，亦無代為擬作公文之理。至便
    條紙後半部有記載：「建議局長邀副局長、建管處長、柯總
    工程師、施工科長至局長室共同研商本案，並作決策」等語
    ，並非被告甲○○筆跡，不能認為係被告甲○○建議，充其
    量僅能認為係戴達人恐台北市政府收受桃園縣政府上開3885
    號函後，仍不同意，所作之沙盤推演而已，不能資為有利於
    被告甲○○之認定。
  4.另被告甲○○於接獲上開偽造之1至3號函後，即於87年2 月
    27日以北市工建施字第8762325000號函向桃園縣政府查詢本
    件土方回填案是否業經備查（見偵一卷第96頁），復於接獲
    上開偽造之6號函後，於87年5月8日以北市工建字第8730856
    700號函知陸軍步兵第269師司令部，內容係表示楊梅靶場新
    建工程所需回填土方，既經報請桃園縣政府工務局自行核處
    ，該局同意將建照號碼北市86建字第445號及86建字第288號
    地下室土方工程作為楊梅靶場工程所需之填築材料等情，業
    據被告甲○○自承在卷（見原審卷二第170 頁），並有上開
    台北市政府工務局公文各乙份在卷可查（見偵一卷第96、10
    7頁），足見被告甲○○確係本件北市86建字第288號建照工
    程行政管理之承辦人無訛，此外，佳煒公司因上開偽造之公
    文而得以報請開工獲准，並向坤福公司請款共計9,723萬2,4
    00元乙節，業據同案被告壬○○直承不諱，復有佳煒公司開
    立之發票4紙可稽（見偵一卷第156、157頁）。且壬○○於
    調查局92年1月27日調查時證稱：佳煒公司與坤福公司之合
    約中有增列棄方處理（即土尾證明費用）2517萬7200元等語
    （見92年度偵字第3561號卷第5頁）。嗣壬○○僱用余國雄
    將中油公司工地棄土，傾倒於北二高萬芳交流道附近，涉犯
    公共危險罪，亦有起訴書（偵一卷第201頁）、判決書（偵
    一卷第434頁至442頁）在卷可參，是被告甲○○對於主管之
    事務，明知違背法令，直接圖利佳煒公司，使之獲得免支付
    2517萬7200元土尾證明費之不法利益，被告甲○○此部分犯
    行，足堪認定。
  5.證人即同案被告壬○○於原審證稱：施工期間我們有去富爺
    酒店，最保守估計去過3、4次，每次至少要花4、5萬元，錢
    都是我付的，在87年5月之前，在富爺酒店，有給甲○○大
    概新台幣120、130萬元左右，---給甲○○的錢是從2,200萬
    元中扣除，依照每立方10元計算，我要給甲○○180萬元，
    但有一次甲○○打麻將向我借30萬元，----我也有去大陸海
    南島玩，是甲○○邀我去海南島玩，旅行社也是他介紹，我
    去辦的等語（見原審卷一第67頁、68頁、75頁），被告甲○○則否認有收受上開金錢。惟查此部分經檢察官調查結果，
    被告甲○○及其配偶范莉英所有銀行戶頭內存款資料，於范
    莉英所有世華聯合商業銀行帳戶內，於87年6月16日固有一
    筆150萬元轉入，有存款明細分戶帳乙紙可參（偵一卷第354
    頁），惟該筆入款係范莉英於87年2月17日存入之定存解約
    匯入，有該行民生分行函檢附定期存款存單可參（偵一卷第
    455頁至457頁），且與壬○○所稱交付120、130萬元，尚難
    認定150萬元即係壬○○交付之款項。又被告甲○○與壬○○，確有於87年5月26日至87年5月30日同至海南島旅遊，有
    出入境紀錄可參（原審卷一第152頁），惟不能證明係由被
    告壬○○招待，且與本件有對價關係。從而，不能證明被告
    甲○○有圖利自己，但無礙於其圖利佳煒公司之犯行。
  6.雖證人壬○○於本院上更一審審理時證稱：被告甲○○未參
    與，亦不知陸軍269師之公文為偽造，曾供稱上開公文偽造
    為被告甲○○所主導，並配合取得棄土證明等，均不實在云
    云（見本院上訴審卷第137頁背面-138頁）。惟查：證人壬○○於案發時原供稱不認識被告甲○○，迄92年1月22日檢
    察官偵訊時，表示渠可適用證人保護法時始證稱：我在調查
    局時說不認識被告甲○○，是因為當時我希望公司繼續生存
    ，建管單位掌我們生殺大權，被告甲○○在該單位，我不敢
    得罪他，所以當時說不認識等語（見偵一卷第469頁背面）
    ，顯見之前未供出被告甲○○，係恐被告甲○○對公司不利
    ，渠於92年1月22日以後，於檢察官偵查中之供述與其於原
    審審理時之供證內容大致相符，又按其於檢察官偵查中與原
    審審理時，壬○○亦為被告，並無迴護被告甲○○、丙○○
    之動機。而證人保護法本即希望證人勇於指證被告之犯罪，
    再佐以如前所述之其他證據，足認被告甲○○有參與本件偽
    造公文書之犯行，自難認證人適用證人保護法即認證人為圖
    減刑而誣攀被告。再壬○○於本院上訴審判處罪刑確定，迄
    本院更一審審理時，其於本院所為證詞，對其個人前揭犯行
    所處之刑已無影響，自可能為迴護被告甲○○、丙○○之證
    述等情況，足認渠先前於偵查中及原審審理時之供證，雖與
    本院審判中之證述不一致，惟具較具可信性，於本院更一審
    審理時所為證述，係迴護被告甲○○之詞，不足採信。
  (三)被告丙○○共同行使偽造公文書及圖利佳煒公司之認定：
    (犯罪事實二)
  1.被告丙○○於87年間係擔任桃園縣政府工務局建管科技佐，
    關於桃園縣楊梅鎮之建築執照、使用執照申請及一般行政公
    文之處理由其負責審核，上開桃園縣政府87年3月10日87府
    工建字第38496號函及87年3月27日桃縣工建（戍）字第2740
    號函均為其製作乙節，為被告丙○○所自承，又丙○○於擬
    製桃園縣政府87年3月10日87府工建字第38496號函稿時，表
    示若楊梅靶場需土方，須依棄土場設置辦法申請，惟經桃園
    縣政府工務局建管課課長子○○予以修改並明確答覆「未便
    同意」，且逕代桃園縣縣長決行後，函覆台北市政府工務局
    建管處，告知就本件回填棄土案未便同意之立場，復於接獲
    上開偽造之4號函後，因已受請託，遂以87年3月27日桃縣工
    建（戍）字第2740號函覆：函文說明文表示：「貴部楊梅靶
    場工程因屬國軍特殊工程案件，且未向本府申請任何雜項建
    照，其靶場工程所需材料，請依有關規定自行核處」等語。
    即同意陸軍步兵第269師司令部該楊梅靶場回填土方免依棄
    土設置辦法申請，但同時表示外縣市之廢棄土嚴禁進入桃園
    縣傾倒之旨，有上開公文在卷可參（見偵一卷第94、100頁
    ）。查證人壬○○於原審證稱：接到未便同意的公文，我就
    找戴達人，之後戴達人去找癸○○工務局局長，要請癸○○
    幫忙核准中油的公文，癸○○有答應戴達人，去找癸○○時
    我也有去，有一個是高遠普是中油總工程師，他是負責這個
    案子的。戴達人拉著他的老闆高遠普去找癸○○才確定這個
    同意免依棄土辦法規定之核准函，我沒有送錢給癸○○或高
    遠普，是純綷去拜託。文來文往之後，桃園就同意了（原審
    卷一第70頁）等語，已坦承有向桃園縣政府工務局請託之事
    。且被告丙○○甫於87年3月10日函復甲○○查詢函，深悉
    該案係關於剩餘土方回填，並非屬國軍特殊工程材料之案件
    ，卻於半個月後即87年3月27日以上開2740號函回復同意，
    已見斧鑿痕跡。
  2.又依上開偽造之桃園縣政府工務局第3885號函所示，係旨稱
    陸軍步兵第269師司令部主辦之楊梅靶場所需土方填築材料
    ，經該單位同意自行依規定取自北市86建字第445號及288號
    建照工程剩餘土方作為工程填築材料乙案，桃園縣政府工務
    局同意自行核處等語，其上並蓋用「局長癸○○」及「桃園
    縣政府工務局校對之章（3）」之印文，被告丙○○雖否認
    該公文為其製作云云，證人即局長癸○○於原審審理中亦證
    稱：不記得有無簽發過上開第3885號函等語（見原審卷三第
    120頁）。惟依卷附桃園縣政府工務局87年4月收文掛號登記
    簿所示（見偵一卷第64頁），其3885欄位上記載「管」、「
    4/10」、「壬○○」、「269司令部」等字樣，證人即收發
    人員庚○○於原審審理時證稱：這份登記簿平常由我保管，
    「管」的意思指建管課，「4/10」是指當天收文的日期，「
    269司令部」是來文單位，上面的簽名表示持函人要求把公
    文帶走直接交給承辦人員，我們會要求他在上面簽名，但不
    會核對身分證件，3885欄位指的是若用局號發文的話就會用
    3885號等語（見原審卷三第45、46頁）。壬○○於原審經同
    意認罪協商後，仍否認上開簽名為其親簽。其上「壬○○」
    三字的簽名，亦與壬○○於調查處或租用郵政信箱之印鑑單
    上簽名，以肉眼觀之，有顯著差異，不能證明確係壬○○本
    人將上開偽造之5號函送交被告丙○○。再被告丙○○於調
    查處自白：我是在我的辦公桌上發現該公文的，我不知道是
    誰放的等語（見偵一卷第23頁）；足認被告丙○○確有收受
    上開偽造之5號函，而該函依常情應係戴達人或其指派之人
    親送至桃園縣政府收發室收文後轉交被告丙○○。又關於被
    告丙○○於87年4月18日當日是否出差乙節，依卷附員工刷
    卡報表所載，其當日上午07：57及12：09均有刷卡，說明一
    並記載，出差日期為4月1日、7日、8日、9日、10日、14 日
    、17日、21日、22日、24日，足認其當日並未出差。
  3.被告丙○○係本件之承辦人，其既已收受該偽造之5 號函，
    上開第3885號函之內容亦係針對偽造之5 號函內容予以回復
    ，該函副本亦記載：本局 (建管課 (峰)，則上開第3885 號
    函係被告丙○○製作，應屬不誣。被告丙○○於調查處亦自
    陳該公文係伊擬的，嗣於偵訊時翻異前供，辯稱：我不敢確
    定，當時係針對一般公文流程回答，並非針對這份公文，是
    不是自己發出的公文，自己都不能確定，因為公文太多了等
    語（見偵一卷第471 頁），應以其於調查處之供詞，記憶猶
    新，較為可採。又關於該第3885號函送閱情形，證人即技正
    辛○○於原審審理時證稱：不記得有無核過上開第3885號函
    ，送繕簿如有蓋技正章，表示經其檢核確認公文係局長判發
    ，如未蓋職章，表示該公文未經檢核用印流程，我檢核的內
    容主要是看有無完成局長判發的手續等語（見原審卷三第68
    至70頁），而卷附送繕簿所示，上開第3885號函並無技正之
    核章，復無依正常程序寄發之紀錄（見偵一卷第61、67頁）
    ，證人即負責繕打發文業務之承辦人卯○○於原審審理時亦
    到庭證稱：87年1月到4月間，工務局的公文都是由我負責打
    字，發文流程須經技正蓋章，校對完後蓋校對章，再送給技
    正確認無問題後，再蓋技正章，發文登記簿上3885號欄位記
    載「松」，代表案件是丙○○辦的等語（見原審卷三第118
    頁背面），而87年4月18日至24日之送繕簿（見偵一卷第67
    頁-77頁）沒有前述第3885號函郵寄紀錄，顯見本件公文並
    未以郵寄方式寄出，因此送繕簿上沒有前述第3885號函郵寄
    紀錄，足見上開第3885號函係被告丙○○未經局長判發及技
    正檢核用印即自行偽造之公文。上開第3885號函蓋用之「局
    長癸○○」及「桃園縣政府工務局校對之章（3）」印文與
    桃園縣政府工務局對外行文所用之印文正本，經原審送請內
    政部警政署刑事警察局比對鑑定之結果，雖因該第3885號函
    蓋用之印文係影本有欠清晰，故尚難認定兩者是否相符，此
    有該局94年9月20日刑鑑字第0940141813號函附卷可稽（見
    原審卷(三)第83頁），另經本院送請法務部調查局鑑定結果，
    該局亦以「待鑑資料係經縮小影印而成，且其上『局長癸○○』、『桃園縣政府工務局校對之章』等二印文之紋線亦模
    糊不清，故歉難與參對之相關印文比對異同」等語函覆本院
    ，有法務部調查局96年4月17日調科貳字第09600157850號函
    附卷可稽（見本院上更一審卷第65頁）。惟該公文既未依正
    常程序發文，並無證據得以證明前述印文係屬偽造，依有利
    於被告之方式，僅能認定該「局長癸○○」、「桃園縣政府
    工務局校對之章」二印文係屬盜用。又該公文既係偽造，未
    經送核，自無所謂原本經核稿過程，由上級長官增刪，致原
    稿與卷存影本不符之問題。是本件偽造之第3885號公文並無
    原稿可供與卷附之偽造正本核對，辯護人辯稱，無原稿可與
    正本比對，不足證明本件公文係偽造，自屬無稽。
  4.另經原審向桃園縣政府工務局函查之結果，並無上開第3885
    號函發文歸卷之資料，亦無函稿及原簽留存，此有該局94年
    8 月4日府工建字第094021346號函可參（見原審卷三第29頁
    ），然被告丙○○卻於89年10月24日以桃縣工建（戊）字第
    79 40號函覆台北市調處稱該函「歸檔不慎遺失」等語（見
    偵一卷第24頁）。嗣經本院前審函詢桃園縣政府工務局：是
    否有收受台北市政府工務局87年5月8日北市工建字第873085
    6700號函（該函載明副本送桃園縣政府工務局），該文簽辦
    情形如何？經函覆稱：本府檔案室查明並無前開檔案存檔，
    無法調案回覆等語（見本院上訴審卷第145頁），足認上開
    3885號及台北市政府工務局87年5月8日北市工建字第873085
    6700號函均係遭有心人刻意藏匿或毀棄，而未依正常程序歸
    檔。
  5.被告丙○○於本院審理時再辯稱，上開偽造之第3885號公文
    格式，與當年度桃園縣政府工務局之正式公文格式明顯不同
    ，若果係被告製作自不可能如此，本件公文縱係偽造，亦與
    伊無涉，被告在調查局訊問時，因調查人員未予伊充足比對
    時間，致伊有誤認云云。查證人乙○○於本院審理時到庭證
    稱：縣府內僅有留87年4月份之公文原稿，但發出之正式公
    文均未留底等語（見本院98年6月16日審理筆錄第4頁），固
    無從得知87年4月份時桃園縣政府工務局所發公文究有無統
    一格式。惟查，本件偽造之第3885號公文，固與被告持以比
    對之真正函文（桃園縣政府工務局86年7月30日桃縣工建戊
    字第8824號函）格式上有細節上之不同，然上開偽造之第
    3885號公文外觀上亦具有桃園縣政府正式公文必要之格式，
    且迭經提示予職司調查、偵查之檢調單位，均無法明確辨認
    為偽，甚至提示予桃園縣政府之各級長官、打字發文人員，
    亦均無法辨明其不同，被告本人於乍見之下亦無從辨識真假
    ，顯見上開偽造公文之格式，縱與桃園縣政府工務局平日發
    文之格式稍有不同，亦足以亂真，是辯護人請求本院再向台
    北市政府公務局調閱檔案，查證本件偽造之第3885號公文格
    式是否與當時桃園縣政府工務局之真正公文不同，核無必要
    。再查，依前證人辛○○、卯○○、李碧華所證及87年4月
    18 日至24日之送繕簿之記錄，足認上開第3885號函係被告
    丙○○所偽造，且該函文送繕本有登戴，顯見必係縣府內人
    員所制作，其上並記載「松」，該公文內容亦係被告丙○○
    所主管之事務，之前程序亦係由辦理，本件偽造之公文僅係
    未依正常程序發文郵寄，辯護意旨認無證據明係被告丙○○
    所製作，尚難採取。
  6.末按，貪污治罪條例第6 條第1 項第4款所稱之「法令」，
    係指法律、法律授權之法規命令、職權命令、自治條例、自
    治規則、委辦規則等對多數不特定人民就一般事項所作對外
    發生法律效果之規定。又公務員執行職務時，違背職務上應
    遵守之法令，圖取自己或其他私人不法利益，破壞國民對公
    務員廉潔及執行職務公正性之信賴，始具有可罰性。故圖利
    罪所違背之法令，應以「與執行職務直接關係之法令」為限
    ，倘該法令僅屬公務員之行為準則與倫理規範，而與其執行
    職務無直接之關係，縱有違反，固有悖於官箴，亦屬行政或
    懲戒責任之範圍，尚非圖利罪規範之對象。最高法院著有98
    年度台上字第1968號判決意旨可參。本件被告丙○○原係桃
    園縣政府工務局建築管理課（下稱建管課）技佐，負責審核
    桃園縣中壢、龍潭、平鎮、楊梅、新屋等鄉鎮市之建築執照
    及使用執照申請及一般行政公文之處理，棄土之處理為其職
    務上所掌事項之一，而可否設置棄土場或何處之棄土可傾倒
    至桃園縣境內，桃園縣政府有棄土場設置辦法及相關規定可
    循，被告丙○○明知建管課長子○○已於87年3月10日以87
    府工建字第38496號函覆台北市政府工務局建管處，告知就
    本件回填棄土案依法未便同意之立場，仍違背長官之命令，
    基於圖利佳煒公司之意思，進而以行使偽造公文之違背刑法
    法令之方式圖利佳煒公司，所為係違背法令自不待言，是辯
    護人辯稱被告所為未違背法令，尚有誤解。
  7.按共同正犯之意思聯絡，原不以數人間直接發生者為限，即
    有間接之聯絡者，亦包括在內。如甲分別邀約乙、丙犯罪，
    雖乙、丙間彼此並無直接之聯絡，亦無礙於其為共同正犯之
    成立，最高法院77年台上字第2135號著有判例。查被告丙○○否認認識壬○○，壬○○亦稱不認識丙○○，惟壬○○係
    透過戴達人向桃園縣政府工務局人員疏通，已如上述，故被
    告丙○○不認識壬○○，不能資為有利於被告丙○○之認定
    。又被告丙○○否認有收受任何好處，壬○○亦否認有送錢
    給丙○○，檢察官函查被告丙○○及其配偶曾寶彩之帳戶內
    ，亦未能明顯看出有不尋常之入帳，惟此僅足證明被告丙○○未圖自己不法利益，其仍可能因受上級或同仁之壓力，而
    為圖利於佳煒公司之行為。且丙○○所偽造之第3885號公文
    ，嗣經行使提出於台北市政府，使本件86 建字第288號之棄
    土得以取得棄土證明書，順利開土，使佳煒公司獲得免支付
    棄土證明書之費用，雖被告丙○○與壬○○互不相識，依上
    開最高法院判例意旨所示，被告丙○○仍可與壬○○、甲○○、戴達人成立圖利罪之共同正犯。
  (四)關於被告甲○○利用職務上機會，向億東公司詐取財物部分
    ：（犯罪事實三）
  1.證人即台揚公司負責人丁○○於原審審理時證稱：我曾經因
    為北市86建字第445 號建照工程找過甲○○，這件案子是由
    他承辦，希望能透過他找到合法的棄土證明，以免使用執照
    無法取得，甲○○告訴我按照土方的量計算，取得棄土證明
    須支付幾十萬元，我於調查局陳稱：「曾陪同億東公司戊○○拜會甲○○，甲○○有向我開出土尾證明費用，台揚公司
    支付甲○○共62萬9340元土尾證明款項，再於億東公司請款
    時扣款」這些話，都是依照我當時親身經歷的事實所為的陳
    述等語（見原審卷三第12頁），核與證人即億東公司工地主
    任戊○○於調查局及偵查中證稱：丁○○曾經帶我去台北市
    政府工務局施工科找承辦人甲○○洽談，甲○○向我表示棄
    土地點即陸軍步兵第269師楊梅靶場，我即依甲○○的指示
    填寫棄土地點送審並獲核准，棄土證明費用62萬9340元是由
    台揚公司自工程款中扣除等語（見偵一卷第278、284、300
    、301頁，91年7月18、23日調查筆錄），應堪信為真實，是
    被告甲○○辯稱：丁○○沒有委託我找棄土同意書，我也沒
    有向丁○○索取棄土費用云云，顯係事後卸責之詞，不足採
    信。
  2.證人戊○○於偵查中復證稱：報開工時有檢附棄土處理計畫
    切結書、棄土資料表，且填好內容蓋好章，但棄土地點及路
    線都是空白的，因為我只知道找好棄土地點，但不知在哪裡
    ，留空白正常會被退件，但因為本件棄土地點是透過甲○○
    去找，所以不會被退件，報開工後隔2、3天，我去工務局找
    甲○○，他再將棄土地點及路線念給我寫等語（見偵一卷第
    300、301頁，91年8 月16日偵查筆錄），且觀諸卷附北市86
    建字第445 號建照工程棄土計畫書申請備案報告表、切結書
    及棄土資料表所示（見偵一卷第186至192頁），其上棄土地
    點及路線欄內之字跡，與其他字跡顯非同一時間書寫，顯見
    證人戊○○所為之證述應屬可信。被告甲○○於偵查中亦自
    承：億東公司檢附的陸軍步兵第269 師同意函，是我自己影
    印併卷的等語（見偵一卷第474頁），足認被告甲○○有幫
    忙戊○○取得棄土同意書。又北市86建字第445號建照工程
    所開挖出之棄土，確未倒在楊梅靶場之事實，亦經證人即承
    包土方開挖工程之大鋼牙公司實際負責人賴兩傳證述屬實（
    見偵一卷第286、287頁）。雖證人丁○○、戊○○為營建業
    者，均明知棄土證明之作用，在於責成廠商開挖棄土之前，
    能事先覓得合法之棄置場地，避免棄土隨意丟棄，污染環境
    ，惟實務運作上棄土證明僅具形式作用，嗣後如欲將棄土倒
    至該處仍須再另付其他費用，是棄土證明之取得並非表示果
    真將棄土傾倒至該處，惟棄土證明仍須由合法設置之棄土場
    開具，始為「合法」之棄土證明，取得「合法」之棄土證明
    ，始能進而向主管機關申請開工，是證人丁○○、戊○○係
    要被告甲○○協助取得「合法」之棄土證明，渠等始能順利
    開工。二人雖未詳究該棄土證明是否「合法」，惟此係二人
    信賴被告甲○○為台北市政府工務局建管處施工科工程員，
    負責有關建照工程施工期間之行政管理，包括工程開工前施
    工計畫及棄土計畫等各項書面資料，可利用職務上之機會為
    渠等代覓合法棄土場，開具合法棄土證明。詎被告甲○○竟
    利用證人丁○○、戊○○之信賴，利用上開職務上之機會，
    透過證人丁○○向億東公司佯稱已代為覓得合法之棄土同意
    書，須支付棄土證明費用62萬9340元云云，要求給付款項，
    致億東公司陷於錯誤，由台揚公司代為支付款項，然實際上
    被告甲○○係併同前開北市86建字第288號建照工程，在上
    開偽造之陸軍步兵第269師司令部公文中，均列入北市86建
    字第445號建照工程，向億東公司偽稱已代為取得棄土證明
    ，故其利用職務上機會詐取財物之犯行，已堪認定。
  3.被告江陳忠一再辯稱：證人丁○○就上開62萬9340元之棄土
    費用如何交付一節，均閃爍其詞，證稱係伊或承包商億東營
    造交錢給甲○○伊不記得，於原審審理時甚至直稱：不記得
    是否有交錢予甲○○。且證人戊○○於91年7月18日調查局
    初次訊問時證稱，係依丁○○指示，在相關申報資料中，將
    棄土地點填寫楊梅靶場，並未提及被告甲○○，核與證人賴
    兩傳所證相同，係調查局於翌日訊問證人丁○○後，戊○○
    於嗣後之同年月23日始為與丁○○相同之說法，顯見戊○○
    係受丁○○之壓力而改變說法，且除丁○○之證述外，並無
    其他證據足認被告甲○○有收受丁○○所交付之62萬9340元
    ，有可能是丁○○苛扣億東營造之工程款云云。惟查：
  (1)證人戊○○於91年7月18日調查局首次訊問時證稱：是台揚
    公司經理丁○○告訴我，申報之棄土地點為陸軍269師楊梅
    靶場，我便依丁○○指示填寫相關資料，由台揚公司自己向
    台北市政府送件申報。…我有告訴承包之大鋼牙公司要將棄
    土倒置在楊梅靶場等語（見偵一卷第284頁背面-285頁）。
    證人賴兩傳於同日調查局訊問時證稱：我於接獲調查局傳票
    後，經詢問戊○○，經戊○○告訴我該工程之棄土證明是台
    揚公司負責人丁○○自己處理的。開挖出來的土沒有倒在楊
    梅靶場等語（見偵一卷第286頁背面-285頁）。
  (2)證人丁○○於91年7月19日調查局首次訊問時先證稱：本件
    棄土證明是億東公司負責取得，我不知道。經告以證人戊○○前日之證述後，丁○○改稱，我只是提供甲○○有合法棄
    土場之訊息予億東公司，後來二者如接觸取得棄土同意書，
    我不知道，戊○○所稱申報棄土作業是台揚公司送件云云，
    不是事實（見偵一卷第282頁背面-283頁）。
  (3)證人戊○○於91年7月23日9時10分調查局訊問時證稱：前於
    91年7月18日在調查處之供述內容，有一部分我記憶不清，
    我回去回想後，實際情形是業主台揚公司丁○○有一天帶我
    去找台北市政府工務局施工科承辦人甲○○洽談，當時丁○○即要我以後就與甲○○配合；事後由我填寫棄土計畫向市
    政府工務局施工科申請時，甲○○向我表示棄土點即陸軍26
    9師楊梅靶場，我即依甲○○指示填寫棄土地點送審並獲核
    准。62萬9340元之棄土證明費用我沒有經手交予甲○○，這
    個錢由台揚公司丁○○先行自工程款中扣除，因為丁○○與
    汪比較熟識，應該是由丁○○自己將該筆款項交付予甲○○
    ，我並未經手。…可能業主認為透過市政府工務局承辦人來
    指定，審核速度會較，而且合法等語（見偵一卷第278頁背
    面-279頁）。
  (4)證人丁○○於91年7月23日調查局訊問時證稱：土尾證明62
    萬9340元，由台揚公司以現金支付，事後再向億東營造扣款
    或億東營造請款時一併支付一部分支票及土尾證明部分的現
    金，我則不清楚。我已記不清楚這筆款項是交由億東公司或
    直接由我交給甲○○，不過本公司的確有支付這筆款項，依
    業界習慣，土尾證明是依每立方米170元左右計算，一定要
    支付的。以現金支付是因為甲○○或許在其中有利潤，所以
    只能以現金支付。但因時日已久我已忘記交付過程，但取有
    可能是我將現金親自交給甲○○（見偵一卷第273頁-274頁
    ）。
  (5)證人丁○○於原審92年8月29日審理時證稱：我沒有辦法確
    定，因時間過久我已經忘了，但這筆錢一定有出去，我認為
    我直接交給甲○○的可能性比較高，因戊○○他說沒有，而
    且他與甲○○也不認識。這筆錢應該是要給出棄土證明場地
    的人，因是甲○○經手，我不知他有沒有利潤，用現金是因
    可能甲○○中間要賺取利潤，所以不能用支票等語。證人戊○○於同日證稱：丁○○沒有交這筆錢給我，所以我也沒有
    交給甲○○。我在市府建管處填載棄土場的路線及地點，我
    們這案子的承辦人是甲○○，所就去找甲○○問要如何辦理
    ，甲○○有在等語（分見原審卷一第116頁-118頁、120頁）
    。
  (6)依上開證人證述之經過及內容可知，證人賴兩傳就本件棄土
    證明取得過程所為陳述，係聽聞自證人戊○○而來，尚難以
    其所證與戊○○於91年7月18日所證相同，而認戊○○該日
    所證，本件棄土由台揚公司自己向台北市政府送件申報等語
    為實。況案件偵查中本須勾稽證人所證，再質以相關人等查
    證真偽，是調查局於91年7月19日以戊○○前日所證質以證
    人丁○○，再以丁○○所證質以戊○○，俾證人於相互對質
    印證中，而為與事實相符之陳述自無不可。況證人二人於91
    年7月23日調查局所為證述互核相符，且與二人於原審92年8
    月29日審理時證述相同，自足採信。被告所辯證人所證前後
    不符，不足採信，隨意臆測證人動機，顯與卷證不符，自難
    憑採。另雖證人丁○○未能提出交付現金予被告甲○○之書
    面憑證或資金流向記錄，惟現金給付本無證據可憑，而台揚
    公司規模非小，62萬餘元就台揚公司而言，尚非大額現金，
    衡情有可能來自公司各種收支款項或由證人丁○○先行代墊
    或自銀行領取大筆現金後自其中取出一部分，來源不一而足
    ，尚難以該公司銀行帳戶有無一筆「629340」款項之提領，
    證明有無該筆款項之支出，是辯護人請求向台揚公司於86
    年10月至87年12月間有開戶往來之金融機構調閱該期間之全
    部往來交易紀錄，核無必要，附此敘明。
四、按行為後法律有變更者，適用行為時之法律。但行為後之法
    律有利於行為人者，適用最有利於行為人之法律，刑法第2
    條第1項定有明文（刑法第2條係規範行為後法律變更所生新
    舊法律比較適用之準據法，是刑法第2條本身雖經修正，但
    該條文既屬適用法律之準據法，本身尚無比較新舊法之問題
    ，應逕適用裁判時之刑法第2條規定以決定適用之刑罰法律
    ）。又比較時應就罪刑有關之共犯、未遂犯、想像競合犯、
    牽連犯、連續犯、結合犯，以及累犯加重、自首減輕暨其他
    法定加減（如身分加減）與加減例等一切規定，綜其全部罪
    刑之結果而為比較（最高法院95年第8次刑事庭會議決議參
    照）。爰就本件新舊法比較結果論述如下：
  (一)按修正後刑法第10條第2項所稱公務員，包括同項第一款之
    職務公務員及第二款之受託公務員。新舊法就公務員之範圍
    既因此而有變動，自屬犯罪後法律有變更，應為新舊法比較
    適用。經比較新舊法結果，新法公務員之範圍較小，以修正
    後之規定較有利於被告。
  (二)貪污治罪條例法定刑中，有併科新臺幣罰金刑部分，如須適
    用該條文，就併科罰金亦有比較新舊法之必要。查被告行為
    時之修正前刑法第33條第5款係規定：「罰金：1元以上」，
    修正後刑法第33條第5款則規定：「罰金：新臺幣1, 000元
    以上，以百元計算之。」比較修正前後之規定，以修正前之
    規定較有利於被告。
  (三)刑法第28條雖將「實施」修正為「實行」，惟參照修正理由
    之說明，原「實施」之概念，包含陰謀、預備、著手及實行
    等階段之行為，修正後僅共同實行犯罪行為始成立共同正犯
    。是新法共同正犯之範圍已有限縮，排除陰謀犯、預備犯之
    共同正犯。新舊法就共同正犯之範圍既因此而有變動，自屬
    犯罪後法律有變更，應為新舊法比較適用，比較新舊法結果
    ，應以修正後之刑法第28條規定，較有利於被告。
  (四)被告等行為後，刑法第55條關於牽連犯之規定業經刪除，則
    被告所犯各罪，應予分論併罰。比較新、舊法結果，以適用
    被告行為時之法律即修正前刑法第55條牽連犯之規定，較有
    利於被告，應適用修正前之規定。
  (五)修正前刑法56條規定：「連續數行為而犯同一之罪名者，以
    一罪論。但得加重其刑至二分之一。」惟該條業已修正公布
    刪除，則連續數行為而犯同一之罪名者，屬於數罪併罰，得
    定數罪刑合併之刑期以下之刑。此刪除雖非犯罪構成要件之
    變更，但顯已影響被告刑罰之法律效果，自屬法律有變更，
    比較新、舊法結果，修正前之規定較有利於被告。
  (六)刑法第37條第2項雖已將「宣告六月以上有期徒刑」改為「
    宣告一年以上有期徒刑」，同條第五項增列但書「但同時宣
    告緩刑者，其期間自裁判確定時起算之。」自屬法律有變更
    ，因褫奪公權屬於從刑，依照最高法院95年5月23日第八次
    刑事庭會議決議一、(五)：「從刑附屬於主刑，除法律有特別
    規定者外，依主刑所適用之法律」，被告等係宣告一年以上
    有期徒刑，修正後刑法第37條第2項之規定，並無較有利於
    被告等，自應適用修正前之規定。
  (七)本件綜合上揭新舊刑法比較之結果，並本於統一性及整體性
    原則，關於被告所犯刑法之罪，新修正之刑法並未較有利於
    被告，爰一體適用修正前之刑法。
五、論罪科刑：
  (一)按被告二人行為時即85年10月23日公布之貪污治罪條例第6
    條第1項第4款規定：「對於主管或監督之事務，直接或間接
    圖私人不法之利益者，處五年以上有期徒刑，得併科新台幣
    三千萬元以下罰金。」嗣90年11月7日修正為：「對於主管
    或監督之事務，明知違背法令，直接或間接圖自己或其他私
    人不法利益，因而獲得利益者，處五年以上有期徒刑，得併
    科新台幣三千萬元以下罰金。」修正後之新法，該罪構成要
    件增列「因而獲得利益」，自較前者（即舊法）嚴格，犯罪
    購成要件有變更，雖二者法定刑相同，仍屬行為後法律有變
    更。新法之修正對被告等並無較為有利，依刑法第2條第1項
    前段規定，應適用行為時即修正前之貪污治罪條例第6條第1
    項第4款規定。
  (二)核被告甲○○、丙○○圖利佳煒公司，所為均係犯85年10月
    23日公布之貪污治罪條例第6條第1項第4款之對於主管事務
    直接圖利罪、被告甲○○所為偽造陸軍269師公文書進而行
    使之行為及行使丙○○偽造之桃園縣政府公文書，所為係犯
    刑法第216條、第211條之行使偽造公文書罪。被告丙○○所
    為偽造桃園縣政府公文，並進而行使，所為係犯刑法第216
    條、第211條之行使偽造公文書罪。被告甲○○詐取億東公
    司財物，所為係犯貪污治罪條例第5條第1項第2款利用職務
    上之機會，詐取財物罪。被告甲○○、丙○○就圖利佳煒公
    司、行使丙○○偽造之桃園縣政府公文書之行為與壬○○、
    戴達人間有犯意聯絡及行為分擔；被告甲○○與壬○○、戴
    達人就行使偽造陸軍步兵第269師公文之行為，有犯意聯絡
    及行為分擔，均為共同正犯。壬○○、戴達人雖非公務員，
    但與公務員之被告二人共同圖利佳煒公司，依貪污治罪條例
    第3條規定，仍以共同正犯論。其等本身應無刻印能力，係
    利用不知情之成年刻印業者偽造印章，為間接正犯。其等偽
    造「陸軍二二四四部隊長」印章及盜用「局長癸○○」、「
    桃園縣政府工務局校對之章（3）」印章、進而偽造、盜用
    印文之行為均為偽造公文書之階段行為，又偽造公文書後進
    而行使，其偽造之低度行為，復為行使之高度行為所吸收，
    均不另論罪。被告甲○○與壬○○及戴達人先後多次行使偽
    造公文書犯行，均時間緊接，方法相同，觸犯構成要件相同
    之罪，顯係基於概括犯意為之，為連續犯，應依修正前刑法
    第56條之規定，以一罪論，並加重其刑。被告甲○○係以連
    續行使偽造公文書之方法，遂其圖利、利用職務上之機會詐
    取財物之犯行，三罪間有方法結果之牽連關係，應從較重之
    利用職務上之機會詐取財物罪處斷。公訴意旨認被告甲○○
    所犯上開對於主管事務直接圖利罪及利用職務上之機會詐欺
    取財罪間，犯意各別、行為互殊，應予分論併罰，容有未洽
    。被告丙○○係以行使偽造桃園縣政府公文書之方法，遂其
    圖利犯行，二罪間有方法結果之牽連關係，應從較重之對於
    主管事務直接圖利罪處斷。
五、原審據以論罪科刑，固非無見，惟：
  (一)原判決事實一謂「甲○○即與壬○○、戴達人基於犯意聯絡
    ，以偽造位於桃園縣境內陸軍步兵第269師司令部公文之方
    式，一方面由甲○○在台北市政府工務局內負責，另一方面
    則由戴達人、壬○○透過管道商得丙○○在桃園縣政府內居
    中策應。」，顯見被告丙○○並非自始參與被告甲○○之違
    法犯行。事實二復謂「甲○○、丙○○對於主管之事務，明
    知違背法令，為直接圖佳煒公司之不法利益，竟與壬○○、
    戴達人共同基於行使偽造公文書之概括犯意聯絡，自87 年1
    月初起，共謀以偽造軍方公文之方式取得棄土同意書後，由
    對於公文流程及製作熟稔之甲○○主導，推由壬○○、戴達
    人負責偽造陸軍步兵第269師司令部公文。」，似又認被告
    丙○○自始參與本件圖利及偽造269師公文書之犯行，再於
    事實三（三）認定「丙○○竟基於共同圖佳煒公司不法利益
    之犯意，於87年4月間某日，在桃園縣政府工務局內，偽造
    桃園縣政府工務局87年4月18日桃縣工建（戍）字第3885號
    函」，是被告丙○○究係何時與被告甲○○、證人壬○○、
    戴達人間就圖利佳煒公司犯行有犯意聯絡、行為分擔，事實
    認定已有矛盾。且理由部分未就此部分予以說明，亦有理由
    不備之違法。再原判決事實欄既認戴達人為本件圖利與偽造
    公文書之共犯，論罪欄內卻未將之列為共同正犯，亦有違誤
    （最高法院本次發回意旨(一)參照）。
  (二)貪污治罪條例所規定圖利罪之成立，無論係圖利自己或他人
    ，其圖得之利益均須可轉換為財產上之不法利益，並可計算
    其數額，始與法意相符。此觀同條例第12條：「犯第四條至
    第六條之罪，情節輕微，而所得或所圖得財物或不正利益在
    新台幣五萬元以下者，減輕其刑」之規定自明。故公務員雖
    有圖利之犯意與行為，如其本人或其圖利之對象未因而獲利
    者，即屬不罰。而公務員直接或間接圖取私人何種不法利益
    ？所圖得不法利益之數額若干？係攸關其行為是否成立該條
    款之圖利罪，以及所犯圖利罪有否上開減輕其刑規定適用之
    判斷，因之判決事實對此自應詳實審認、記載，以彰顯不法
    利益之具體事實，並於理由內說明其憑據，始足為正確適用
    法律之依據。原判決於事實欄認定被告二人直接圖佳煒公司
    之不法利益使佳煒公司獲得順利向坤福公司取得工程款之利
    益，佳煒公司因之所獲取之不法利益究竟若干，未於事實欄
    內予以明確認定、記載，並於理由內加以說明，判決自難認
    為適法（最高法院本次發回意旨(三)）。
六、被告甲○○、丙○○二人上訴，否認犯罪，雖均無理由，惟
    原判決既有上開可議之處，仍應由本院將原判決關於甲○○
    、丙○○二人部分撤銷改判。爰審酌被告甲○○、丙○○雖
    無任何前科紀錄，有本院被告全國前案紀錄表2份可佐，然
    其2人身為公務人員，不知奉公守法為民表率，竟以行使偽
    造公文書之方式，對於主管之事務，直接圖利佳煒公司，佳
    煒公司因而獲得不法利益達2000多萬元，被告甲○○利用職
    務上之機會，向億東公司詐取錢財，惡性非輕，且二人無視
    法紀之行為，嚴重損害國家公務員之廉能形象，亦有違官箴
    ，且事後均否認犯行之態度，未具悔意等一切情狀，分別量
    處如主文所示之刑。又被告甲○○、丙○○二人均犯修正前
    貪污治罪條例之罪，並經宣告有期徒刑以上之刑，爰依貪污
    治罪條例第17條、修正前刑法第37條第2項之規定，分別宣
    告褫奪公權如主文所示。另貪污治罪條例第10條第1項、第2
    項規定：「犯第4條至第6條之罪者，其所得財物應予追繳，
    並依其情節分別沒收或發還被害人；前項財物之全部或一部
    無法追繳時，應追徵其價額，或以其財產抵償之」，旨在杜
    絕行為人獲取不法利益而辱官箴，所謂依其情節分別沒收或
    發還被害人，係指應追繳之財物，究應予以沒收，抑發還被
    害人，應依個案之犯罪情狀，由法院審酌處理，準此，被告
    甲○○向億東公司所詐得之財物62萬9340元既尚未返還被害
    人億東公司，揆諸前開規定，自應為追繳發還之諭知。至被
    告二人圖佳煒公司不法利益，獲利者為佳煒公司，該利益非
    被告二人或共犯壬○○、戴達人所得，自無庸依上開規定為
    沒收追繳之諭知。偽造如附表所示之「陸軍二二四四部隊長
    」印章乙枚，雖未扣案，但無證據證明業已滅失，爰依刑法
    第219條規定宣告沒收，偽造如附表所示之公文，業據其等
    分別向台北市政府工務局及桃園縣政府工務局提出行使，非
    屬其等所有，亦非違禁物，雖不予宣告沒收，惟其上如附表
    所示偽造之印文，均應依刑法第219條規定宣告沒收之（其
    中偽造之5號函未據扣案，然無證據證明已經滅失，故其上
    偽造之印文仍應宣告沒收），至於偽造之桃園縣政府工務局
    3885號函，其上所蓋之「局長癸○○」及「桃園縣政府工務
    局校對之章（3）」印文，並非偽造，爰不予宣告沒收，附
    此敘明。
據上論斷，應依刑事訴訟法第369條第1項前段、第364條、第299
條第1項前段，85年10月23日修正公布之貪污治罪條例第3條、第
5條第1項第2款、第6條第1項第4款、第10條第1項、第2項、第17
條，刑法第2條第1項、第11條前段、第216條、第211條、第219
條，修正前刑法第28條、第37條第2項、第55條、第56條、第33
條第5款，判決如主文。
本案經檢察官劉靜婉到庭執行職務。
中    華    民    國    98    年    7     月    7     日
            刑事第十六庭審判長法  官  溫耀源
                              法  官  許增男
                              法  官  王敏慧
以上正本證明與原本無異。
如不服本判決，應於收受送達後10日內向本院提出上訴書狀，其
未敘述上訴之理由者並得於提起上訴後10日內向本院補提理由書
（均須按他造當事人之人數附繕本）「切勿逕送上級法院」。
                              書記官  丁淑蘭
中    華    民    國    98    年    7     月    7     日
附錄：本案論罪科刑法條全文
貪污治罪條例第6條：
有下列行為之一者，處5年以上有期徒刑，得併科新臺幣3千萬元
以下罰金：
一、意圖得利，抑留不發職務上應發之財物者。
二、募集款項或徵用土地、財物，從中舞弊者。
三、竊取或侵占職務上持有之非公用私有器材、財物者。
四、對於主管或監督之事務，明知違背法令，直接或間接圖自己
    或其他私人不法利益，因而獲得利益者。
五、對於非主管或監督之事務，明知違背法令，利用職權機會或
    身分圖自己或其他私人不法利益，因而獲得利益者。
前項第1款至第3款之未遂犯罰之。
貪污治罪條例第10條：
犯第4條至第6條之罪者，其所得財物，應予追繳，並依其情節分
別沒收或發還被害人。
前項財物之全部或一部無法追繳時，應追徵其價額，或以其財產
抵償之。
為保全前二項財物之追繳、價額之追徵或財產之抵償，必要時得
酌量扣押其財產。
貪污治罪條例第17條：
犯本條例之罪，宣告有期徒刑以上之刑者，並宣告遞奪公權。
中華民國刑法第216條：
行使第210條至第215條之文書者，依偽造、變造文書或登載不實
事項或使登載不實事項之規定處斷。
中華民國刑法第211條：
偽造、變造公文書，足以生損害於公眾或他人者，處1年以上7年
以下有期徒刑。
附表：
┌──┬───────────────────────┐
│編號│沒收物品名稱                                  │
├──┼───────────────────────┤
│ 一 │偽造「陸軍二二四四部隊長」印章乙枚。          │
│    │                                              │
├──┼───────────────────────┤
│ 二 │陸軍步兵第269師司令部87年1月7日87城彪字第025號│
│    │函（1號函）上偽造之「陸軍二二四四部隊長」印文 │
│    │乙枚。                                        │
│    │                                              │
├──┼───────────────────────┤
│ 三 │陸軍步兵第269師司令部87年2月2日87城彪字第068號│
│    │函（2號函）上偽造之「陸軍二二四四部隊長」印文 │
│    │乙枚。                                        │
│    │                                              │
├──┼───────────────────────┤
│ 四 │陸軍步兵第269師司令部87年2月19日87城彪字第088 │
│    │號函（3號函）上偽造之「陸軍二二四四部隊長」印 │
│    │文乙枚。                                      │
│    │                                              │
├──┼───────────────────────┤
│五  │ 陸軍步兵第269師司令部87年3月10日87城彪字第016│
│    │ 8號函（4號函）上偽造之「陸軍二二四四部隊長」 │
│    │ 印文乙枚。                                   │
│    │                                              │
├──┼───────────────────────┤
│六  │ 陸軍步兵第269師司令部87年4月7日 (87)城彪字第 │
│    │ 0657 號函（5號函）上偽造之「陸軍二二四四部隊 │
│    │ 長」印文乙枚。                               │
│    │                                              │
├──┼───────────────────────┤
│七  │陸軍步兵第269師司令部87年4月21日87城彪字第0856│
│    │號函（6號函）上偽造之「陸軍二二四四部隊長」印 │
│    │文乙枚。                                      │
│    │                                              │
├──┼───────────────────────┤
│八  │陸軍步兵第269師司令部87年10月15日87城彪字第217│
│    │9號函上偽造之「陸軍二二四四部隊長」印文乙枚。 │
│    │                                              │
│    │                                              │
├──┼───────────────────────┤
│九  │陸軍步兵第269師司令部87年11月20日87城彪字第278│
│    │8號函上偽造之「陸軍二二四四部隊長」印文乙枚。 │
│    │                                              │
│    │                                              │
├──┼───────────────────────┤
│十  │ 陸軍步兵第269師司令部88年6月8日88城彪字第3168│
│    │ 號函上偽造之「陸軍二二四四部隊長」印文乙枚。 │
│    │                                              │
├──┼───────────────────────┤
│十一│陸軍步兵第269師司令部89年2月24日89城彪字第100 │
│    │16880號函（7號函）上偽造之「陸軍二二四四部隊長│
│    │」印文乙枚。                                  │
│    │                                              │
└──┴───────────────────────┘


司法院資訊處製作；財團法人民間司法改革基金會備份。
